ACORDAO-COMPLETO-2461354

ACÓRDÃO 422/2021 ATA 6/2021 - PLENÁRIO

VISTOS, relatados e discutidos estes autos de Pedido de Rreexame interposto pela Empresa Tabocas Participações Empreendimentos S/A contra o Acórdão 1588/2020-TCU-Plenário, que cuidou de auditoria realizada nas obras de ampliação e reforço das subestações Quixadá e Fortaleza II, sob responsabilidade da Companhia Hidroelétrica do São Francisco (Chesf) , e que dirigiu determinações à Estatal,
ACORDAM os Ministros do Tribunal de Contas da União, reunidos em Sessão do Plenário, ante as razões expostas pelo Relator, em: 
9.1. com fundamento no art. 48 da Lei nº 8.443/1992 e nos arts. 285, caput, e 286, parágrafo único do RI/TCU, conhecer do recurso de pedido de reexame interposto por Tabocas Participações Empreendimentos S/A, para, no mérito, negar-lhe provimento; e 
9.2. dar conhecimento deste acórdão, encaminhando a respectiva cópia, acompanhada do relatório e voto, aos Órgãos/Entidades interessados e à Recorrente.

Pedido de reexame contra decisão que julgou relatório de auditoria realizada nas obras de ampliação e reforço das subestações Quixadá e Fortaleza II, localizadas no Estado do Ceará, com o objetivo de verificar a  conformidade da execução orçamentária, financeira e física dessas obras.

Companhia Hidro Elétrica do São Francisco.

3. Interessados/Responsáveis/Recorrentes:
3.1. Interessados: Congresso Nacional (vinculador); Tabocas Participações Empreendimentos S/A (03.130.160/0001-43)
3.2. Recorrente: Tabocas Participações Empreendimentos Sa (03.130.160/0001-43).

13.1. Ministros presentes: Ana Arraes (Presidente), Walton Alencar Rodrigues, Benjamin Zymler, Aroldo Cedraz, Raimundo Carreiro (Relator), Bruno Dantas, Vital do Rêgo e Jorge Oliveira.
13.2. Ministro-Substituto convocado: Marcos Bemquerer Costa.
13.3. Ministros-Substitutos presentes: Augusto Sherman Cavalcanti, André Luís de Carvalho e Weder de Oliveira.

ACORDAO-COMPLETO-2497733

Acórdão 2077/2021 - Plenário

ACORDAO-COMPLETO-2540495

Acórdão de Relação 1431/2022 - Plenário

Acórdão de Relação

RAIMUNDO CARREIRO

Ministro Augusto Nardes.

Transcrevo a seguir, com ajustes de forma, e nos termos do art. 1º, § 3º, inciso I, da Lei nº 8.443/92, a instrução lavrada no âmbito da Secretaria de Recursos (peça 97) , contendo a análise de mérito das razões recursais, cujas conclusões contaram com a anuência do corpo diretivo daquela unidade técnica (peça 98-99) .
"INTRODUÇÃO 
1.	Trata-se de pedido de reexame interposto pela Empresa Tabocas Participações Empreendimentos S/A (peça 88) , contra o Acórdão 1588/2020-TCU-Plenário, da relatoria do Ministro Augusto Nardes (peça 84) . A deliberação recorrida apresenta o seguinte teor: 
Os Ministros do Tribunal de Contas da União, quanto ao processo a seguir relacionado, ACORDAM, por unanimidade, com fundamento nos arts. 1º, inciso II e 41, da Lei 8.443/92; art. 4, inciso I e art  9º da Resolução-TCU 315/2020, c/c art. 169, inciso III, do Regimento Interno do TCU, e ainda, de acordo com os pareceres emitidos nos autos, em determinar à Companhia Hidro Elétrica do São Francisco - Chesf (CNPJ 33.541.368/0001-16) , que, em até 90 (noventa) dias, ajuste termo aditivo ao contrato CTNI-90.2016.1070.00, firmado com a Tabocas Participações Empreendimentos S/A (CNPJ 03.130.160/0001-43) , para restabelecer a equação econômicofinanceira da avença, em razão da constatação de superestimativa relevante nos quantitativos da planilha orçamentária, relativa aos serviços de "Fornecimento de cabos de força e controle" e "Lançamento de cabos de força e controle qualquer formação" das Subestações Fortaleza II e Quixadá, que gerou sobrepreço de R$ 1.411.792,11, de modo a evitar o enriquecimento sem causa de qualquer das partes, consoante art. 65, inciso II, alínea "d", da Lei 8.666/1993 e conforme já decidido pelo Tribunal em casos semelhantes nos Acórdãos 1.977/2013 e 291/2016, todos do Plenário, sem prejuízo das providências descritas no subitem 1.7 desta deliberação. 
 (...) 
1.7.  Determinações/Recomendações/Orientações: 
1.7.1.	Dar ciência à Chesf, com fundamento no art. 9º, inciso I, da Resolução-TCU 315/2020, acerca das seguintes falhas ou impropriedades: 
1.7.1.1.	a adoção de critério de aceitabilidade de preço global com variação de 7,5% acima do orçamento-base da licitação Concorrência Nacional CN-1.90.2016.1070 está em desacordo com o art. 40, inciso X, da Lei 8.666/1993 e o art. 13, inciso I do Decreto 7.983/2013. 
1.7.1.2.	a demora na obtenção do Alvará de Construção pela Tabocas Participações Empreendimentos S/A no início da execução do Contrato CTNI-90.2016.1070.00, decorrente, em parte, da inércia e deficiência de fiscalização por parte da Chesf, está em desacordo com o disposto no art. 58, inciso III, da Lei 8.666/1993 e com o item I (Da Fiscalização) do Anexo "Condições Gerais do Contrato", devendo a Estatal, em atenção ao disposto na cláusula nona do contrato, itens 9.1 e 9.2, aplicar, caso necessário e respeitado o contraditório e a ampla defesa, as penalidades cabíveis após a energização do empreendimento, decorrente. do atraso causado pela empresa contratada para iniciar os serviços de construção civil; 
1.7.2.	arquivar os autos, após a verificação do cumprimento da determinação, com fundamento no art. 169, inciso III, do Regimento Interno do TCU.  
HISTÓRICO 
2. Cuidam os autos de auditoria realizada nas obras de ampliação e reforço das subestações Quixadá e Fortaleza II, localizadas no Estado do Ceará, sob responsabilidade da Companhia Hidro Elétrica do São Francisco (Chesf) , no período compreendido entre 17/6/2019 e 2/8/2019, com o objetivo de verificar a conformidade da execução orçamentária, financeira e física dessas obras.  
2.1.	Para a execução das obras foi realizada a Concorrência Nacional CN-1.90.2016.1070 (peça 24) , que teve como vencedora a empresa Tabocas Participações Empreendimentos S/A, tendo sido firmado o Contrato CTNI-90.2016.1070.00, em 5/3/2018, no valor de R$ 21.945.483,28 (peça 25) . 
2.2.	Os exames realizados na auditoria resultaram na identificação dos seguintes achados: (a) Sobrepreço/Superfaturamento decorrente de quantitativo inadequado; (b) Inadequação do critério de aceitabilidade de preço global; e (c) Atraso no início da execução do contrato. 
2.3.	O achado "a" consistiu no fato de que as quantidades de cabos de força e controle previstos no orçamento-base da licitação CN-1.90.2016.1070, assim como as respectivas instalações, divergiram substancialmente em relação ao efetivamente fornecido pela empresa contratada, causando um sobrepreço de R$ 1.411.792,11, conforme a seguir (peça 66, p. 10-17) : 
a) para a SE Fortaleza II: quantidade prevista de 71.000m (peça 43, p. 8) e quantidade entregue de 22.350m (peça 50) ; 
b) para a SE Quixadá: quantidade prevista de 17.000m (peça 44, p. 4) e quantidade entregue de 1.680m (peça 51) . 
2.4.	Em decorrência dos achados identificados no Relatório de Auditoria (peça 22) , foram realizadas oitivas da Companhia Hidro Elétrica do São Francisco (Chesf) e da Empresa  Tabocas Participações Empreendimentos S/A, conforme despacho à peça 69 e 74. para que se manifestassem em relação ao sobrepreço de quantitativos de R$ 1.411.792,11 nos itens "Fornecimento de cabos de força e controle qualquer formação" e "Lançamento de cabos de força e controle qualquer formação", causado pela divergência entre a previsão do orçamento-base da licitação e o efetivamente entregue em obra no âmbito do contrato CTNI-90.2016.1070.00, decorrente de adoção de projeto básico desatualizado frente às especificações previstas na documentação técnica da licitação, em desacordo com o art. 6º, inciso IX, alíneas "c" e "f" da Lei 8.666/1993, tendo em vista a possibilidade de que, após análise das mencionadas manifestações, esta Corte de Contas venha a proferir decisão no sentido de determinar a repactuação do contrato em tela.  
2.5.	Analisadas as respostas às oitivas realizadas (peças 73 e 76) , a unidade técnica, não tendo acolhidos as justificativas apresentadas, concluiu pela constatação do sobrepreço (R$ 1.411.792,11) e propôs determinação à Chesf para que regularize a irregularidade apontada mediante a realização de termo aditivo, conforme já decidido em casos semelhantes, a exemplo dos Acórdãos 291/2016 e 1977/2013, todos do Plenário. 
2.6.	Sobre os demais achados, propôs dar ciência em relação à adoção de critérios de aceitabilidade de preço global em desacordo com o art. 40, inciso X, da Lei 8.666/1993 e o art. 13, inciso I do Decreto  7.983/2013 e à demora na obtenção do alvará de construção pela contratada. 
2.7.	O relator do processo anuiu às conclusões da unidade técnica, o que resultou no acórdão recorrido.     
2.8.	Inconformada, a Empresa Tabocas Participações Empreendimentos S/A, interpôs pedido de reexame (peça 88) , em face do Acórdão 1588/2020-TCU-Plenário da relatoria do Ministro Augusto Nardes (peça 84) , visando a reforma da decisão para afastar as seguintes supostas impropriedades: (i) indicação de sobrepreço; (ii) inadequação do critério de aceitabilidade de preço global; e (iii) atraso no início da execução do CTNI-90.2016.1070.00.  
ADMISSIBILIDADE 
3. Reitera-se o exame preliminar de admissibilidade contido na peça 90, ratificado pelo Ministro relator, Raimundo Carreiro, na peça 92, que concluiu pelo conhecimento do recurso, suspendendo-se os efeitos do inteiro teor do Acórdão 1588/2020-TCU-Plenário, eis que preenchidos os requisitos processuais aplicáveis à espécie.  
MÉRITO 
4. 	Delimitação 
4.1. 	 Constitui objeto do recurso as seguintes questões:  
a) se houve inadequação do critério de aceitabilidade de preço global (peça 88, p. 3-8) ; 
b) se houve sobrepreço em relação às obras de ampliação e reforço das subestações Quixadá e Fortaleza II (peça 88, p. 8-12) ; 
c) se deve ser revista a cientificação à Chesf referente ao item 1.7.1.2 do acórdão recorrido acerca da demora na obtenção do Alvará de Construção pela Tabocas Participações Empreendimentos S/A no início da execução do Contrato CTNI-90.2016.1070.00 (peça 88, p. 12-14) . 
5. Se houve inadequação do critério de aceitabilidade de preço global (peça 88, p. 3-8) .  
5.1. 	Após transcrever os itens 29 a 42, que se referem à análise realizada pela unidade técnica na instrução de mérito à peça 81, p. 6-8, a recorrente defende que inexiste inadequação do critério de aceitabilidade de preço global na licitação que deu origem ao Contrato CTNI-90.2016.1070.00, com base nos seguintes argumentos: 
a) parte-se do princípio de que a modalidade de licitação que deu origem ao Contrato CTNI-90.2016.1070.00 foi empreitada por preço global e que esta modalidade ocorre quando a Administração Pública contrata a execução da obra ou do serviço por preço certo e total, nos moldes do art. 6º, inciso VIII, da Lei 8.666/1993; 
b)	nesse caso, a posição do TCU é de que a definição do regime de execução se relaciona diretamente com a estratégia de contratação prevista pela Administração, de acordo com o que julgar mais conveniente, conforme se extrai do trecho do Acórdão 617/2003-TCU-Primeira Câmara, Rel. Augusto Sherman , transcrito à peça 88, p. 7; 
c) a  recorrente participou do processo licitatório proposto pela Chesf, segundo o critério mais conveniente, tendo sido a única habilitada entre as duas interessadas na execução da obra e, portanto, vencedora, com valores nos limites que a lei permite; 
d) Daí se extrai a validade e a licitude da contratação na forma de empreitada pelo preço global, que, como o próprio nome já diz, nesta modalidade de contratação, o que realmente interessa à Administração Pública é o pagamento do empreendimento, segundo os critérios de fixação e valores adotados no edital de abertura da licitação; 
e) a concorrência de empreitada por preço global pressupõe que o empreendimento será analisado como um todo e não por valores unitários de produtos a serem aplicados para a execução da obra; 
f) com a adoção dessa modalidade, a Chesf buscou, dentre outros, maior simplicidade nas medições, menor custo na fiscalização da obra e valor final do contrato fixo, ressalvadas variações para ajuste econômico-financeiro, nos limites estabelecidos pelo § 1º do art. 65 c/c o inciso X do art. 40 da Lei 8.666/1993; 
g) é da natureza dessa modalidade de contratação (empreitada por preço global) que a Administração Pública e a empresa prestadora do serviço tenham vantagens financeiras em partes do empreendimento e desvantagens em outras, pela própria simplicidade das medições que não devem ser realizadas produto por produto; 
h) o que se constata agora é a tentativa de conversão parcial do regime de contratação para que se proceda uma análise superficial, como será demonstrado adiante, dos preços unitários de produtos aplicados na obra realizada em benefício da Chesf, sob pena de ofensa ao ato jurídico perfeito e de se gerar imensa insegurança jurídica; 
i) o relatório de auditoria indica a busca pelo "melhor dos dois mundos" para a Chesf, haja vista que manter-se-iam os pontos em que a contratante obteve vantagens na empreitada por preço global para se adequar apenas aquilo em que, supostamente, levou alguma desvantagem, convertendo-se, apenas nestes pontos, a contratação na modalidade de empreitada por preço unitário. 
Análise 
5.2. Os argumentos da recorrente não merecem prosperar, considerando restar comprovado que a inclusão, em editais de concorrência, de dispositivo que admite a apresentação de propostas de preços com valor superior ao estimado para o objeto licitado está em desacordo com o consignado no art. 40, inciso X, da Lei 8.666/1993, que veda a fixação de faixas de variação em relação a preços de referência, desatendendo, inclusive entendimento deste Tribunal acerca de critérios de aceitabilidade de preços, como se constata na jurisprudência (Acórdão 378/2011-TCU-Plenário, Rel. Aroldo Cedraz, 6456/2011-1ª Câmara, Rel. Walton Alencar Rodrigues e  8004/2017-2ª Câmara, Rel. André de Carvalho) . 
5.3. Como restou comprovado à peça 24, p. 20, a alínea "b" do subitem 6.2 do Edital da Licitação CN-1.90.2016.107, da Chesf, traz o seguinte critério de aceitabilidade para o preço global e unitário (grifos nossos) : 
6.0 CRITÉRIO DE ACEITABILIDADE DAS PROPOSTAS E DOS PREÇOS 
6.1 Serão desclassificadas as propostas dos licitantes que não atenderem às exigências deste Edital ou: 
 (...) 
b) Apresentarem preços excessivos, ou seja, aqueles que ultrapassarem o orçamento básico global (atualizado) em mais de 7,5% (sete inteiros e cinco décimos por cento) ; 
NOTA: Ocorrendo preço unitário superior ao preço unitário orçado (atualizado) em mais de 15% (quinze por cento) , o valor proposto para o item será reduzido ao seu valor limite, pela Comissão de Licitação, e recalculado o preço global. (destaques nossos) 
5.4. 	Também, o art. 13, inciso I do Decreto 7.983/2013 determina que: 
Art. 13. Em caso de adoção dos regimes de empreitada por preço global e de empreitada integral, deverão ser observadas as seguintes disposições para formação e aceitabilidade dos preços: 
I - na formação do preço que constará das propostas dos licitantes, poderão ser utilizados custos unitários diferentes daqueles obtidos a partir dos sistemas de custos de referência previstos neste Decreto, desde que o preço global orçado e o de cada uma das etapas previstas no cronograma físico-financeiro do contrato, observado o art. 9º, fiquem iguais ou abaixo dos preços de referência da administração pública obtidos na forma do Capítulo II, assegurado aos órgãos de controle o acesso irrestrito a essas informações; (destaques nossos) 
5.5. Ressalta-se que a redação do dispositivo do referido decreto trata de regime de empreitada por preço global, como enfatizado pela recorrente, mas limita o preço proposto pelas licitantes ao valor global orçado pela administração pública. Dessa forma, o limite para a aceitabilidade da proposta dos interessados no certame deveria ser o montante orçado pela Chesf e não um valor até 7,5% superior a este. 
5.6. Registre-se que, no processo licitatório sob comento, acudiram somente dois interessados, sendo que um deles foi inabilitado (peça 64) . Assim, apenas a recorrente apresentou proposta de preços (peça 65) e esta ficou 6,69% acima do orçamento da Chesf. 
5.7. Cabe ressaltar que, anteriormente ao acórdão recorrido, cuja sessão ocorreu em 24/6/2020, o Acórdão 363/2020-TCU-Plenário, Rel. Augusto Shermann, sessão datada de 19/2/2020, tratou de auditoria que teve como escopo a análise do processo de contratação de empresa para aquisição de cabos condutores a serem empregados em onze obras de linhas de transmissão na Região Nordeste, sob administração também da Chesf. Nesse decisum, o Tribunal cientificou à Chesf a respeito dessa ilegalidade, conforme a seguir, o que ratifica a desconformidade:    
 (...) 
dar ciência à Companhia Hidro Elétrica do São Francisco (Chesf) , com fundamento no art. 7º da Resolução - TCU 265/2014, sobre as seguintes falhas ou impropriedades observadas na administração do Pregão PG-1.90.2015.0780 e do Contrato CTNI-90.2015.0780, de modo que sejam evitadas suas reincidências em procedimentos administrativos futuros: 
 (...) 
9.1.2. majoração de 7,5% ao preço obtido na pesquisa realizada como critério de aceitabilidade de preços, o que afrontou o disposto no art. 40, inciso X, da Lei 8.666/1993 e no Acórdão 1061/2014-TCU-Plenário, de relatoria do Ministro Walton Alencar Rodrigues; 
5.8. A respeito do trecho trazido pela recorrente no Acórdão 617/2003-TCU-Primeira Câmara, ele não foi localizado. Essa decisão, cujo relator é o Ministro Augusto Shermann, tratou de representação de licitante contra atos da Comissão Permanente de Licitação em convite destinado à contratação de empresa para a prestação de serviços de manutenção e suporte de hardware, o que não se aplica ao caso sob comento. 
5.9. Na busca de identificação do trecho do dito Acórdão 617/2003-TCU-Primeira Câmara, transcrito pela recorrente, à base da jurisprudência deste Tribunal, foram identificados os Acórdão 3977/2009-TCU-Segunda Câmara, Rel. Raimundo Carreiro e 1566/2005-Plenário, Rel. Walton Alencar Rodrigues. O trecho transcrito originou-se do fato de que, em ambos os casos, inexistiu avaliação econômica das alternativas de forma de contratação que justificasse a solução adotada.  
5.10. Esse entendimento não vem de encontro ao presente caso, onde a inadequação dos critérios de aceitabilidade de preço global decorreu de desconformidade da Chesf para com a norma sobre o assunto. Registre-se que não está sendo combatida a forma de contratação por empreitada de preço global, porém, o que restou inadequado foi o critério de aceitabilidade desse preço, na medida em que permitiu majorar até 7,5% o preço obtido, quando o art. 40, inciso X, da Lei 8.666/1992, veda faixas de variação em relação a preços de referência. 
5.11.  A alegação de que o TCU desconsiderou o preço global e determinou o sobrepreço em virtude de preços unitários de forma isolada não merece prosperar. Importante mencionar que o sobrepreço identificado por meio de emprego de curva ABC para subsidiar o exame de preços orçados e contratados (peça 62) decorreu também da avaliação do preço global e não de preços unitários avaliados isoladamente. 
5.12. Corrobora a esse respeito o fato de que, de acordo com o relatório de auditoria, apesar de a proposta vencedora apresentar proposta global 6,69% acima do orçamento-base da licitação, a análise da Curva ABC dos principais serviços não detectou sobrepreço global que justificasse adoção de medidas saneadoras. Assim concluiu o relatório de auditoria: 
77. A princípio, o preço ofertado acima do orçamento-base poderia ser considerado como um sobrepreço, ante a vedação legal de aceitação de propostas acima do valor calculado pela Estatal. Contudo, a maior parte do orçamento da Chesf, por tratar de equipamentos específicos, baseou-se em contratos anteriores da empresa, e não em sistemas referências oficiais. Dessa forma, não é razoável impor diretamente que qualquer valor acima desse paradigma seja considerado como sobrepreço propriamente. 
5.13. Também não prospera o argumento da recorrente de suposta tentativa de conversão parcial do regime de contratação visando vantagem apenas da contratante, tendo em vista que, no caso, a análise do sobrepreço contratual forneceu elementos capazes de subsidiar a decisão sobre a necessidade de medida para restabelecer a equação econômico-financeira da avença e evitar enriquecimento sem causa de ambas as partes, como ocorreu na determinação do acórdão combatido. 
5.14. Há que se destacar que, num caso como o presente, em que o contrato resultou de licitação aparentemente sem competição (apenas duas licitantes) , o controle do preço contratado ganha ainda mais relevo. Afinal, regra geral, em reais condições concorrenciais, o preço justo para a obra forma-se naturalmente (até por isso a Lei de licitações propugna pela busca de competitividade nos certames) . Ao contrário, é transparente que há maior risco de contratação desvantajosa quando não há disputa pelo alcance do menor preço que pode ser ofertado para aquelas condições. 
5.15. Cabe ressaltar que a presente análise trata como sobrepreço a diferença a maior obtida entre a quantidade prevista e a entregue, com os preços correspondentes. Esse confronto tem como premissas: 
I - a utilização do princípio de Pareto (poucos itens significativos e muitos insignificantes) , que serve para distinguir os itens mais relevantes dos de menor importância; e do princípio da relevância, na medida em que esse exame se dá por meio da utilização de Curva ABC, em que se analisa itens suficientes para cobrir aproximadamente 80% (oitenta por cento) do montante total da obra; 
II- a análise de preços globais: custo contratado/orçado + BDI contratual <= custo paradigma + BDI paradigma 
5.16. Esse último aspecto é importante, tendo em vista que a análise isolada de apenas um dos componentes do preço (custo direto ou BDI) não é suficiente para imputação de sobrepreço. Da mesma forma, não há que se falar em sobrepreço se a ocorrência se dá apenas pontualmente, em itens isolados, que são compensados com subpreço em outros itens. 
5.17. Quando se utilizam paradigmas oficiais de preços, tais como os que foram utilizados na da auditoria, entre eles o Sinapi ou o Sicro, admitem-se produtividades e consumos de materiais, equipamentos e mão-de-obra médios (ou mais prováveis) para que no final da avaliação - e globalmente - chegue-se o mais próximo possível do "preço real". Resta claro que o valor de alguns serviços pode variar para mais ou para menos. Mas no cômputo global, quando da avaliação de todos os serviços contratados, tais sistemas paradigmas apresentam-se eficazes para se estimar o preço teto de uma obra pública e possibilitar a verificação do bom andamento do contrato. 
5.18. No caso, conforme informado no item 79 do Relatório de Auditoria à peça 66, p. 18, na análise do orçamento-base da Chesf e da planilha contratual utilizou-se como paradigma o Banco de Preços da Aneel para equipamentos e o Sinapi ou Sicro para os serviços de construção civil.  
5.19. Dessa forma, a referência reflete adequadamente o preço esperado do empreendimento. Veja-se, como exemplo, trecho do relatório que embasou o voto do Acórdão 2065/2007-TCU-Plenário, da relatoria do Ministro Valmir Campelo: 
"44. Para a contratação de uma obra pública, deve haver coerência no orçamento de referência do edital. Normalmente adotam-se coeficientes e consumos médios, avaliando que, apesar de especificidades em cada serviço possam demandar ajustes em cada composição, na média e globalmente, o orçamento encontra-se plenamente adequado para uma correta estimativa de custos e embasamento para o bom andamento do contrato. 
45. O que não é razoável e proporcional é efetuar tais ajustes somente naquilo que onera o preço de cada composição. Deve haver o mínimo de coerência na metodologia utilizada." (grifos acrescidos) 
5.20. Nesse contexto, não se admite à contratada alterar os paradigmas somente naquilo que a beneficie, nem se faz razoável efetuar ajustes somente naquilo que a prejudique. No caso, houve coerência na metodologia, utilizando-se referenciais no balanço dos serviços, cujo paradigma foi apropriado para avaliação do sobrepreço do contrato. Reforça-se que o sobrepreço ocorreu em virtude da quantidade paga em detrimento da quantidade entregue, não do valor do preço do item em questão.  
5.21. Assim, considerando restar comprovado que a inclusão, em editais de concorrência, de dispositivo que admite a apresentação de propostas de preços com valor superior ao estimado para o objeto licitado está em desacordo com o consignado no art. 40, inciso X, da Lei 8.666/1993, o qual veda a fixação de faixas de variação em relação a preços de referência, verifica-se que remanesce a inadequabilidade do critério de aceitabilidade de preços utilizado pela Chesf no Edital de Licitação CN-1.90.2016.107, pois não respeitou o citado dispositivo. 
6. Se houve sobrepreço em relação às obras de ampliação e reforço das subestações Quixadá e Fortaleza II (peça 88, p. 8-12) . 
6.1. A recorrente sustenta que o suposto sobrepreço não existe, com base nos seguintes argumentos: 
a)	a Tabocas Participações Empreendimentos S.A. é referência no segmento de construção de linhas de transmissão e subestações de energia; ao longo de seus quase 21 anos, nunca esteve envolvida em qualquer escândalo ou situação similar, já tendo atuado em diversos estados do país; pauta-se pela honestidade, qualidade e segurança, compromisso com a ética e satisfação e respeito aos clientes, incluindo a Chesf; leva desenvolvimento às regiões brasileiras por meio de geração de energia e da absorção de mão de obra tendo por base sua política de gestão integrada; 
b)	segundo os orçamentos de gastos previstos no edital, os itens "Fornecimento de cabos de força e controle qualquer formação" e "Lançamento de cabos de força e controle qualquer formação", apresentavam os seguintes valores, com base nos quais a contratada foi ao mercado para obter equipamentos necessários para a melhor prestação de serviços para a Chesf: 
	Local
	Descrição
	Valor previsto

	SE Fortaleza II 
	Cabos de força e controle 
	R$ 1.122.000,00 

	SE Quixadá 
	Cabos de força e controle 
	R$ 286.000,00 

c) os aumentos praticados na cobrança foram no importe de 12%, aproximadamente, e não nos percentuais altíssimos lançados equivocadamente no relatório. Ou seja, os valores foram majorados dentro dos limites do § 1º do art. 65 da Lei 8.666/1993, posto que inferiores a 25% do valor do item e a 7,5% do valor integral do contrato; 
d) não há que se falar que o percentual de aumento é elevado ou "não irrelevante" como se pretendeu no relatório da auditoria que serviu de base para a decisão recorrida, pois, como já mencionado, se deu dentro dos limites legais estabelecidos pelo § 1º do art. 65 da Lei 8.666/1993, transcrito à peça 88, p. 10; 
e) na Nota fiscal 9853, se, e somente se, fosse o caso de um contrato de compra e venda de cabos, haveria o suposto sobrepreço indicado pela Auditoria do TCU, entretanto, não se aplica; 
f) nos valores lançados na nota fiscal em comento, se encontra também todo o valor da expertise da contratada na área de construção por mais de 20 anos, gerenciamento e administração de contratos com fornecedores, portanto, não se verifica apenas o simples e exclusivo repasse das mercadorias adquiridas com fornecedores, como tenta sugerir o relatório de auditoria, o que configuraria um contrato de compra e venda; 
g) já em relação ao "Lançamento dos cabos para as duas subestações", não há como se justificar a indicação dos valores apontados no relatório de auditoria, considerando que inexiste referência entre os documentos da recorrente que indique gastos com o lançamento dos cabos, posto que, por sua própria natureza, se trata de serviço embutido em outros valores. Dessa forma, impossível se falar em sobrepreço por algo que não pode ser individualizado, ante a natureza dos serviços; 
h) frisa-se que os preços praticados nas ocasiões das apresentações das propostas, ano a ano, são condizentes com os preços praticados no mercado nas referidas épocas, considerando a relação de materiais, grau de complexidade, fatores ligados ao gerenciamento da obra e administração de contratos com fornecedores, dentre outros; 
i) a recorrente tem propriedade para se manifestar pois, conforme já mencionado, está no mercado há mais de 20 anos, possuindo certificados técnicos capazes de comprovar sua experiência e expertise. 
Análise 
6.2. Não assiste razão à recorrente, considerando que a equipe de auditoria identificou sobrepreço de quantitativos no valor de R$ 1.411.792,11, nos itens "Fornecimento de cabos de força e controle qualquer formação" e "Lançamento de cabos de força e controle qualquer formação", que foi causado pela divergência entre a previsão do orçamento-base da licitação e o efetivamente entregue em obra no âmbito do contrato CTNI-90.2016.1070.00. 
6.3. De acordo com o relatório de auditoria (peça 66, p. 10-17) , a Chesf utilizou projeto básico desatualizado para realizar o orçamento-base da licitação que deu origem ao Contrato CTNI90.2016.1070.00, o que resultou em superdimensionamento dos quantitativos de fornecimento e lançamento de cabos de força e controle. A Tabocas, ao adotar tecnologia mais moderna (registre-se, já conhecida à época de elaboração do projeto básico) forneceu quantidades significativamente menores de cabos em relação ao previsto na planilha do certame, tanto na Fortaleza II, como na SE Quixadá. Essa distorção ocasionou um sobrepreço de quantitativo. 
6.4. No orçamento-base da Chesf, constava para a SE-Fortaleza (peça 43, p. 8) e para a SEQuixadá (peça 44, p. 4) : 
Fortaleza II - peça 43, p. 8 (evidencia 20) 
	Item
	Quantidade
	Unitário
	Total

	Fornecimento de cabos de força e controle   
	1 
	R$ 1.122.000,00 
	R$ 1.122.000,00 

	Lançamento de cabos de força 
	71.000 m 
	R$ 3,17 
	R$ 225.070,00 

	Total 
	 
		R$ 1.256.639,99 

Quixadá - peça 44, p. 4 (evidencia 21) 
	Item
	Quantidade
	Unitário
	Total

	Fornecimento de cabos de força e controle   
	1 
	R$ 286.000,00 
	R$ 286.000,00 

	Lançamento de cabos de força  
	17.000 m 
	R$ 3,19 
	R$ 54.230,00 

	Total 
	 
		R$ 320.319,99 

6.5. Já as planilhas contratuais apresentada pela Tabocas, com relação a esses itens, não detalharam quantitativos para fornecimento nem para a sua instalação, tratando tudo em conjunto, conforme a seguir:  
SE-Fortaleza (peça 48, p. 1 e 12) 
	Item
	Mão de obra+equipamento+material
	BDI (22,31%) 
	Total

	Cabos de força e controle   
	R$ 1.027.422,12 
	R$ 229.217,87 
	R$ 1.256.639,99 

SE-Quixadá (peça 49, p. 1 e 7) 
	Item
	Mão de obra+equipamento+material
	BDI (22,31%) 
	Total

	Cabos de força e controle   
	R$ 320.319,99 
	R$ 58.428,08 
	R$ 320.319,99 

6.6. Note-se que a Tabocas, embora não tenha detalhado os quantitativos, apresentou sua planilha contratual com o mesmo preço orçado pela Chesf (R$ 1.256.639,99 para Fortaleza II e R$ R$ 320.319,99 para Quixadá) , já incluído o BDI de 22,31%.  
6.7. Ocorre que a recorrente, embora tenha faturado o valor total apresentado em sua planilha contratual, entregou apenas  22.350 metros de cabos, quantitativo bem inferior ao 71.000 metros previstos no orçamento-base da Chesf para Fortaleza II (peça 50) . Em relação à Quixadá, foram entregues somente 1.680 metros ao invés dos 17.000 previstos no orçamento-base da Chesf para Quixadá (peça 51) . Portanto, não há como ignorar a existência de sobrepreço de quantitativo.    
6.8. Segundo o item 60 do Relatório de auditoria (peça 66, p. 15) , o sobrepreço de quantitativo foi da ordem de R$ 1.411.792,11, conforme a seguir: 
	Descrição
	Contrato
	Referência
	Sobrepreço
	%

	Fornecimento Cabos SE Fortaleza II 
	       1.256.639,00 
	   400.146,49 
	   856.492,51 
	 	214% 

	Fornecimento Cabos SE Quixadá 
	         320.325,60 
	    30.450,57 
	   289.875,03 
	 	952% 

	Lançamento dos cabos para as duas SEs 
	         349.116,97 
	 	83.692,39 
	   265.424,57 
	 	317% 

	Total 
	       1.926.081,57 
	 	514.289,46 
	1.411.792,11 
	275% 

6.9. Além da jurisprudência trazida pela unidade técnica que subsidiou a determinação do Acórdão combatido (Acórdãos 1977/2013, Rel. Valmir Campelo e 291/2016, Rel. Ana Arraes, ambos do Plenário) o trecho do Acórdão 2446/2016-TCU-Plenário, relatado pelo Ministro Vital do Rêgo, reforça o entendimento de que nenhum sobrepreço é aceitável nos serviços constantes do orçamento da licitação, ainda que a planilha orçamentária apresente preço global coerente com os referenciais adotados:   
 (...) 
A irregularidade consistira no "pagamento do serviço estrutura metálica para cobertura em telha cerâmica na quantidade de 91.301,52 kg, em vez dos 53.115,00 kg previstos no projeto executivo". Em suas razões recursais, a empresa contratada argumentou, entre outras alegações, que o objeto do certame fora licitado sob o regime de empreitada por preço global, não por preço unitário, de modo que, mesmo se a quantia paga pelo serviço fosse superior à prevista na proposta vencedora da licitação, por se ter considerado quantitativo maior que o previsto no projeto, o valor total do contrato estaria de acordo com os preços praticados no mercado local. O relator rejeitou as razões apresentadas, considerando incontroverso que a empresa contratada fornecera somente 53.115 kg de estrutura metálica para cobertura em telha cerâmica, mas recebera o valor equivalente a 91.301,53 kg desse material. Acrescentou não ser possível tolerar, "mesmo em uma obra executada sob o regime de empreitada por preço global, como ocorre no caso vertente, o pagamento de quantidade 71% maior que a prevista no contrato celebrado, com a justificativa de que teria ocorrido um erro na proposta de preço formulada pela licitante vencedora. Especialmente quando se trata de um dos itens mais relevantes da obra". Acrescentou o relator que "a opção pela contratação sob o regime de empreitada por preço global pressupõe uma acurácia adequada do projeto executivo, o que não ocorreu no caso vertente". Nesse sentido, relembrou o Acórdão 1978/2013-TCU-Plenário, no qual se salientara que "a empreitada por preço global deve ser adotada quando for possível definir previamente no projeto, com boa margem de precisão, as quantidades dos serviços a serem executados; enquanto a empreitada por preço unitário deve ser preferida para objetos que, por sua natureza, não permitam a precisa indicação dos quantitativos orçamentários". Com base nesse e em outros fundamentos, acolheu o Plenário o voto do relator no sentido de não conhecer um dos recursos e de negar provimento ao outro.  
6.10. Quanto à alegação de que o aumento praticado pela Tabocas foi de aproximadamente 12%, não procede, haja vista que este percentual se refere à diferença entre os preços previstos no orçamento-base e o contratado para o quantitativo de cabos da SE Fortaleza II: 
Aumento = [ (preço contratado - preço previsto) / (preço previsto) ] x 100% 
Aumento = [ (1.256.639,00 - 1.122.000,00) / (1.122.000,00) ] x 100% Aumento = 12% 
6.11. Nesse contexto, embora o preço contratado para o item relativo aos cabos do sistema de MPCCS da SE Fortaleza II tenha sido de 12% superior ao previsto pela Chesf, isso não altera o sucedido de que foram entregues apenas 22.350 metros de cabos para um total previsto de 71.000, fato que provocou o sobrepreço apontado pela equipe de auditoria. 
6.12. Também não prospera o argumento de que os valores faturados agregam o valor da mercadoria e toda a expertise da empresa, bem como o seu know-how, para justificar o valor a maior. A uma, porque - ratifica-se - não se está questionando os preços unitários dos itens em si, uma vez que o sobrepreço decorre da diferença entre as quantidades contratadas e entregues (sobrepreço de quantidade) . A duas, porque os custos indiretos da recorrente estão computados em seu BDI, cujo percentual não é objeto de contestação neste processo. 
6.13. Acerca da afirmação da recorrente sobre a impossibilidade de sobrepreço relacionado ao serviço de lançamento dos cabos para as duas subestações, devido a ser algo que não se pode separar, ante a natureza dos serviços, e ainda, porque não há referência nos documentos da empresa sobre esse serviço, também não merecem prosperar essas justificativas. Embora a recorrente tenha embutido esses serviços no item geral, consta do orçamento base da Chesf item específico sobre o lançamento de cabos para cada subestação, (o que contraria a afirmação de impossibilidade de individualização) , especificando as quantidades de lançamento de 71.000m para SE Fortaleza II e 17.000m para SE Quixadá (peça 43, p. 8, e peça 44, p. 4) , sendo ao todo 88.000m de lançamento. Dessa forma, como a quantidade de cabos foi reduzida para 24.030m (1.680 + 22.350) , conforme já relatado no item 6.7 retro, a quantidade de lançamento apresentada no orçamento base da Chesf também pode ser reduzida na mesma proporção.  
6.14. Assim, os argumentos trazidos não foram suficientes para alterar a deliberação combatida, restando caracterizado o sobrepreço no Contrato CTNI-90.2016.1070.00, decorrente de quantidades entregues a menor, no valor de  R$ 1.411.792,11. 
7.	Se deve ser revista a cientificação à Chesf referente ao item 1.7.1.2 do acórdão recorrido sobre a demora na obtenção do Alvará de Construção pela Tabocas Participações Empreendimentos S/A no início da execução do Contrato CTNI-90.2016.1070.00 (peça 88, p. 12-14) . 
7.1 A recorrente afirma que o item 1.7.1.2 do acórdão dever ser revisto, com base nos seguintes argumentos: 
a)	inexiste responsabilidade de sua parte no atraso na obtenção de alvará de construção, considerando os fatos a seguir apresentados, de forma cronológica, desde a assinatura do contrato até à obtenção do alvará de construção: 
	Data
	Acontecimento
	Observação

	5/3/2018 
	Assinatura do Contrato CTNI 90.2016.1070.00, e início de 
vigência 
	Tabocas diligentemente envidou todos os esforços para que os projetos fossem finalizados em tempo hábil a fim de não prejudicarem a fabricação e entrega dos equipamentos, o que de fato se efetivou e pode ser vislumbrado por todos. 

	5/2018 
	Entrada junto a Prefeitura Municipal de Fortaleza de requerimento para a obtenção de alvará de construção ou documento correspondente que suprisse a necessidade do empreendimento 
	Com o conhecimento da Chesf 

	22/8/2018 
	Disponibilização da licença ambiental pela Chesf 
	A licença ambiental, que foi providenciada mais de cinco meses após a assinatura do contrato, é documento imprescindível para o início das atividades e para a obtenção do alvará de construção (ou documento correspondente) , conforme constante na alínea 'h' do check list - alvará de construção on line, bem como está relacionado na Autorização de Construção emitida pela Prefeitura Municipal de Fortaleza. Frise-se que a Tabocas, ao longo dos seus 20 anos de atividade, nunca demandou mais do que 90 dias para a obtenção de alvará de construção ou documento correspondente. No caso em tela, foi possível constatar um completo desconhecimento do órgão responsável pela emissão do documento solicitado, o que certamente atrasou a obtenção da autorização. 

	17/12/2018 
	A Prefeitura Municipal de fortaleza emite a "autorização de construção" (reforma) , onde cita as características do empreendimento e menciona a contratada como responsável

b)	como se pode comprovar, a Tabocas foi diligente, envidando todos os esforços para a obtenção da autorização para construção, não podendo ser penalizada pela morosidade e/ou ineficiência da administração pública municipal; 
c)	a Chesf não pode negar que a ausência da Licença Ambiental e da Certidão de Quitação do IPTU ou Negativa de débitos perante o município foram um dos motivadores da demora na concessão da Autorização da Construção; 
d)	mostra-se desnecessária a determinação do TCU quanto à "devendo a Estatal, em atenção ao disposto na cláusula nona do contrato, itens 9.1 e 9.2, aplicar, caso necessário e respeitado o contraditório e a ampla defesa, as penalidades cabíveis após a energização do empreendimento, decorrente do atraso causado pela empresa contratada para iniciar os serviços de construção civil"; 
e)	não se está debatendo o mérito do atraso, haja vista que sequer é objeto da presente auditoria, mas a própria utilidade da determinação encaminhada pelo TCU, razão pela qual faz-se necessária a revisão do item 1.7.1.2 da decisão guerreada, tendo em vista sua desnecessidade. 
Análise 
7.2. Os argumentos da recorrente não merecem prosperar, tendo em vista que não apresenta elementos capazes de justificar a desnecessidade da medida. A chamada determinação corresponde ao item 1.7.1.2 do acórdão combatido. Não se trata de determinação, mas de proposição para "dar ciência" sobre a demora na obtenção do alvará de construção, além de orientação, caso necessário, para a Chesf aplicar à contratada as medidas cabíveis, respeitado o contraditório e a ampla defesa. A referida autorização era condição indispensável, entre outros, a ser providenciada pela contratada para o início das obras, de acordo com a Cláusula Quinta, item 5.2 (peça 25, p. 6) . Segundo o relatório de auditoria, o atraso decorreu de deficiência de fiscalização por parte da Chesf, bem como inércia por parte da Chesf e da recorrente. 
7.3. A recorrente traz um relato cronológico dos acontecimentos, afirmando que os fatos podem ser comprovados documentalmente, porém, não apresenta tais documentos comprobatórios.  
7.4. Embora afirme que não se trata de entrar no mérito do atraso, busca imputar a responsabilidade pela demora no início das obras à Chesf, por conta da morosidade na disponibilização da licença ambiental. Também atribui responsabilidade ao órgão emissor do alvará, pelo seu "completo desconhecimento" acerca da emissão do documento solicitado. Entretanto, não traz evidências para tal. 
7.5. De acordo com os fatos, o Contrato CTNI-90.2016.1070.00 (peça 25, p. 1-30) foi assinado em 5/3/2018, entrando em vigência nesta data. Já o Alvará de Construção foi emitido pela Prefeitura de Fortaleza à Tabocas em 16/12/2018. Daí se constata o atraso de mais de 9 meses no início das obras, o qual não pôde ser ignorado, em razão de (peça 66, p. 19-22) : 
a)	conforme a Cláusula Quinta do Contrato, item 5.1, a seguir transcrita, o prazo contratual de vigência é de 16 meses (até 5/7/2019) e o de conclusão do fornecimento é de 11 meses (5/2/2019) , contados da assinatura do contrato; dessa forma o atraso impactará no prazo de conclusão da obra: 
5.1  O prazo da vigência do Contrato será de 16 (dezesseis) meses, contados a partir da sua assinatura, nele compreendidos a entrega do material, o recebimento provisório, a execução dos serviços e o recebimento definitivo. 
 (...) 
5.1.1  O prazo para conclusão do fornecimento é de até 11 (onze) meses, contados da data de assinatura do Contrato, nele compreendidos os eventos descritos nos itens 10 e 11 da Seção I do Volume 1 das Instruções Técnicas para Fornecimento. 
b)	a parte relativa à execução de serviços de construção civil iniciou-se somente em janeiro/2019, coincidindo com o período de chuvas e um mês antes da conclusão do fornecimento; 
c)	a demora está causando um atraso em relação aos 24 meses estipulados pela Aneel para entrada em operação do empreendimento (dezembro/2018) , repercutindo ainda na postergação de recebimento de adicional da Receita Anual Permitida (RAP) pela Chesf. 
7.6. Considerando as Condições Gerais do Contrato (peça 25, p. 22-30) , cabia à Chesf exercer ampla fiscalização sobre a obra contratada. Nesse sentido, cabe a responsabilidade da Chesf nessa demora, a qual foi reconhecida e registrada no trecho transcrito a seguir, extraído do relatório de auditoria: 
97. A responsabilidade por esta demora na emissão, em que pese ter sido a Tabocas a responsável pela solicitação e obtenção do Alvará de Construção, conforme dispõe o edital, deve também ser imputada à Chesf, que deveria estar atenta em relação à inexistência do documento no momento da assinatura e na sua inércia ao deixar transcorrer o prazo de quase dez meses até que o alvará fosse obtido pela Tabocas. 
7.7. Por outro lado, não se pode ignorar a responsabilidade da contratada uma vez que, após a Tabocas dar entrada no pedido de autorização, o qual foi protocolado em 30/5/2018, há registro nos autos de que somente em 3/10/2018, cerca de 4 meses depois, a recorrente entrou em contato com a Secretaria Municipal de Urbanismo e Meio Ambiente do município de Fortaleza-CE (Seuma) , para tratativas e esclarecimentos para obtenção da autorização necessária (peça 33, p. 4-5) . 
7.8. A esse respeito, os itens 9.1 e 9.2 da Cláusula Nona do contrato (peça 25, p. 15-16) preveem a penalidade de multa em caso de atraso. Daí a orientação constante da ciência proposta, após a avaliação da Chesf acerca dessa necessidade, e respeitado o contraditório e a ampla defesa, para que possa aplicar as penalidades cabíveis após a energização do empreendimento, decorrente do atraso causado pela empresa contratada para iniciar os serviços. 
7.9. Ratifica-se que a deliberação se refere a "dar ciência" à Chesf sobre as impropriedades identificadas. Esse tipo de decisão é fundamentada na Resolução TCU 265/2014, que dispõe sobre a expedição de deliberações, e estabelece, em seu art. 5º, que não serão expedidas determinações para mero cumprimento de normativos, para observância de legislação ou para entendimentos consolidados pelo Tribunal. 
7.10. Por sua vez, no art. 4º da Portaria 13/2011, da Secretaria-Geral de Controle Externo (Segecex) do TCU, define-se que falhas formais ou descumprimento de leis, normas ou jurisprudência constarão de item específico da proposta de encaminhamento e devem ser objeto de ciência aos responsáveis pelo órgão ou entidade. 
7.11. Por esse motivo, a Seinfra-Elétrica propôs expedir uma medida do tipo "dar ciência" e não uma determinação.  É o caso do item 1.7.1.2. que trata de descumprimento de leis, de normas e de boas práticas de contratação de bens e serviços.  
7.12. No caso concreto, o comando visa dar ciência à Chesf sobre a impropriedade verificada (atraso no início das obras) , para que adote providências internas que previnam outras ocorrências semelhantes. Nesse sentido, orienta o órgão para que se utilize dos mecanismos que lhe são disponibilizados de forma a cumprir o seu dever de fiscalizar a execução do contrato (Art. 58, inciso III, da Lei 8.666/1993) , na forma dos itens 9.1 e 9.2 da Cláusula Nona, se for o caso. Então, não obriga, somente orienta que se cumpra a legislação e o que reza a avença. Desse modo, mostra-se coerente a proposta da unidade técnica, haja vista que ela propôs o arquivamento dos autos, sem medidas adicionais relacionadas com essas falhas. 
7.13. Assim, considerando a constatação de que houve atraso no início das obras, que a responsabilidade sobre tal atraso deve ser apurada, e que inexistem elementos que demonstram o contrário, deve manter-se inalterada a deliberação dirigida à Chesf referente ao item 1.7.1.2 do acórdão recorrido sobre a demora na obtenção do Alvará de Construção pela Tabocas Participações Empreendimentos S/A no início da execução do Contrato CTNI-90.2016.1070.00.   
CONCLUSÃO 
8.	Das análises anteriores, conclui-se que: 
a)	remanesce a inadequabilidade do critério de aceitabilidade de preços utilizado pela Chesf no Edital de Licitação CN-1.90.2016.107, considerando restar comprovado que a inclusão, em editais de concorrência, de dispositivo que admite a apresentação de propostas de preços com valor superior ao estimado para o objeto licitado, como ocorreu no presente caso, está em desacordo com o consignado no art. 40, inciso X, da Lei 8.666/1993, o qual veda a fixação de faixas de variação em relação a preços de referência;  
b)	os argumentos trazidos pela recorrente não foram suficientes para alterar a deliberação combatida, no que se refere ao sobrepreço no Contrato CTNI-90.2016.1070.00, decorrente de quantidades entregues a menor, no valor de R$ 1.411.792,11; 
c)	deve manter-se inalterada a deliberação dirigida à Chesf referente ao item 1.7.1.2 do acórdão recorrido sobre a demora na obtenção do Alvará de Construção pela Tabocas Participações Empreendimentos S/A no início da execução do Contrato CTNI-90.2016.1070.00, considerando a constatação de que houve atraso no início das obras e que a responsabilidade sobre tal atraso deve ser apurada pela Chesf. 
8.1. Com base nessas conclusões, propõe-se o não provimento do recurso, uma vez que os argumentos ofertados pela recorrente não tiveram o condão de elidir as irregularidades inquinadas e nada adicionam aos arrazoados já rejeitados pelo Tribunal, perdurando válidas as razões de decidir consubstanciadas no acórdão atacado.   
PROPOSTA DE ENCAMINHAMENTO 
9. Ante o exposto, com fundamento nos artigos 32, inciso I; 33 e 48 da Lei 8.443/1992, submetem-se os autos à consideração superior, com posterior encaminhamento ao Gabinete do Relator, propondo: 
a)	conhecer do recurso interposto para, no mérito, negar-lhe provimento;   
b)	comunicar a deliberação que vier a ser proferida por esta Corte à recorrente, a Companhia Hidro Elétrica do São Francisco - Chesf e demais interessados.  
É o relatório.

8.1. Bruno de Assis Martins (100.246/OAB-MG) e outros, representando Tabocas Participações Empreendimentos Sa.  
8.2. Claudio Murta Savluchinske e outros, representando Companhia Hidro Elétrica do São Francisco.

Não atuou.

RELATÓRIO DE AUDITORIA. INADEQUAÇÃO DO CRITÉRIO DE ACEITABILIDADE DE PREÇO GLOBAL. SOBREPREÇO DE QUANTITATIVOS. ATRASO NA OBTENÇÃO DE ALVARÁ. DETERMINAÇÕES. CIÊNCIA. PEDIDO DE REEXAME. ACHADOS CONDIZENTES COM AS DETERMINAÇÕES DIRIGIDAS À ESTATAL. NÃO PROVIMENTO.

RELATÓRIO DE AUDITORIA (RA)

Secretaria de Recursos (Serur); Secretaria de Fiscalização de Infraestrutura de Energia Elétrica (SeinfraEle).

Relato o presente pedido de reexame em razão de sorteio realizado nos termos dos arts. 21 e 22 da Resolução TCU 175/2005 (peça 91) .
2.	Em análise pedido de reexame interposto pela Empresa Tabocas Participações Empreendimentos S/A contra o contra o Acórdão 1588/2020-TCU-Plenário (peça 84) , relator o Ministro Augusto Nardes, que cuidou de auditoria realizada nas obras de ampliação e reforço das subestações Quixadá e Fortaleza II, sob responsabilidade da Companhia Hidroelétrica do São Francisco (Chesf) , e que resultou em determinações à Estatal para que regularizasse, mediante termo aditivo, os achados encontrados durante a fiscalização, em especial na constatação de sobrepreço de quantidades no Contrato CTNI-90.2016.1070.00, firmado com a recorrente, no valor de R$ 1.411.792,11.
3.	Presentes os requisitos de admissibilidade fixados no art. 48 da Lei 8.443/1992, c/c os arts. 285 e 286 do RI/TCU, impõe-se o conhecimento do recurso, em ratificação ao despacho por mim proferido à peça 92.
4.	As questões em debate tiveram origem em auditoria de conformidade nas obras de ampliação e reforço das subestações Quixadá e Fortaleza II, localizadas no Estado do Ceará, e realizada no período de 17/6/2019 a 2/8/2019.
5.	Dita fiscalização fez parte do Fiscobras 2019 e foi autorizada pelo Acórdão 835/2019-TCU-Plenário, relator o Min. José Múcio Monteiro, com os trabalhos sendo realizado pela SeinfraElétrica.
6.	De modo geral, os exames empreendidos na auditoria resultaram nos seguintes achados: i) sobrepreço decorrente de quantitativo inadequado dos itens "fornecimento de cabos de força e controle qualquer formação" e "lançamento de cabos de força e controle qualquer formação", causado pela divergência entre a previsão do orçamento-base e o  efetivamente entregue na execução do contrato; ii) inadequação do critério de aceitabilidade de preço global, com variação de 7,5% acima do orçamento base da licitação; iii) atraso no início da execução do contrato, decorrente, em parte, da inércia e deficiência de fiscalização por parte da Chesf. 
7.	Em resumo, a empresa recorrente alega que: 
	i) a concorrência por empreitada de preço global foi lícita e pressupõe que o empreendimento será analisado como um todo e não por valores unitários, não havendo inadequação do critério de aceitabilidade de preço global na licitação que deu origem ao contrato auditado;
	ii) não ocorreu o dito sobrepreço, visto que os valores foram majorados dentro dos limites do § 1º do art. 65 da Lei de Licitações, bem como o contrato não envolveu simples repasses de mercadorias, mas o gerenciamento de contratos com fornecedores, com a expertise de 20 anos da contratada;
	iii) inexiste responsabilidade de sua parte no atraso na obtenção do alvará de construção, pelos fatos que lista no recurso, não cabendo à Chesf aplicar qualquer penalidade à empresa.
8.	Concordo, em linhas gerais, com a análise empreendida pela Secretaria de Recursos, cujos fundamentos incorporo às minhas razões de decidir, sem prejuízo das observações adiante.
9.	 De fato, não se questiona a licitude, a oportunidade e a conveniência da Chesf em adotar a contratação na forma de empreitada pelo preço global, senão, em especial, a irregularidade concernente ao sobrepreço decorrente da diferença entre os quantitativos de cabos de força e controle previstos no orçamento-base da licitação CN-1.90-2016.1070 e respectivas instalações, daqueles efetivamente fornecidos pela empresa contratada.
10.	Referida majoração culminou em divergência de três vezes o quantitativo (71.000 m previstos contra 22.350 m entregues) para a SE Fortaleza II e de dez vezes (17.000 m previstos contra 1.680 m entregues) para a SE Quixadá, resultando num sobrepreço de R$ 1.411.792,11. Reproduzo, por oportuno, o cálculo realizado pela equipe de auditoria (peça 66, p. 15) , que resume o sobrepreço constatado, em torno de 275% em relação ao valor de contrato dos itens, o que representou cerca de 6,5% acima do valor global:
	Descrição 
	Contrato (R$) 
	Referência (R$) 
	Sobrepreço (R$) 
	% 

	Fornecimento Cabos SE Fortaleza II 
	1.256.639,00 
	400.146,49 
	856.492,51 
	214 

	Fornecimento Cabos SE Quixadá 
	320.325,60 
	30.450,57 
	289.875,03 
	952 

	Lançamento dos cabos para as duas SEs 
	349.116,97 
	83692,39 
	265.424,57 
	317 

	Total 
	1.926.081,57 
	514.289,46 
	1.411.792,11 
	275 

11.	Um das constatações da auditoria, não adequadamente refutadas pela Empresa, diz respeito a que o erro de quantitativo não decorreu dos cálculos efetuados para se obter os valores que comporiam a planilha de preços do orçamento-base, realizado com base em projetos anteriores da Chesf, mas pela escolha de solução que não se mostrou mais adequada, considerando os avanços tecnológicos já de conhecimento à época de elaboração do projeto básico, bem como as próprias especificações previstas para a execução dos serviços, conforme anotado à peça 66, p. 16.
12.	Não obstante isso, uma vez que a Chesf suspendeu cautelarmente os pagamentos relativos aos cabos e informou que realizaria a revisão do contrato para ajuste dos preços unitários, entendeu-se suficiente a proposta de determinar à estatal que regularizasse a falha apontada por este Tribunal, determinação contra a qual a Empresa Tabocas Participações ora se insurge. 
13.	Verifico, ademais, que os argumentos deduzidos pela Tabocas Participações Empreendimentos S/A em seu pedido de reexame são basicamente os mesmos trazidos em razões de justificativa e enfrentados pela Seinfra-Elétrica em sua análise à peça 81, bem como pela Secretaria de Recursos à peça 97.
14.	No que diz respeito ao argumento do critério de preço global adotado, que imporia a análise do empreendimento como um todo e não por valores unitários de produtos, observou-se no caso presente a inadequabilidade dos critérios adotados pela Chesf, que permitiram majorar até 7,5% do preço obtido, quando o art. 40, inciso X, da Lei 8.666/1993 veda a adoção de faixas de variação em relação a preços de referência.
15.	Além disso, o sobrepreço identificado por meio da curva ABC (critério de Pareto) , decorreu igualmente da avaliação do preço global e não de preços unitários avaliados isoladamente, o que ensejou a determinação para adoção de medidas que reestabeleçam a equação econômico-financeira da avença, evitando o enriquecimento sem causa de ambas as partes, consoante a determinação do acórdão vergastado. 
16.	Como bem salientado tanto pela Seinfra-Elétrica quanto pela Serur, esta Corte possui entendimento, lastreado no Acórdão 291/2016-TCU-Plenário, relatora a Ministra Ana Arraes, de que em contratos executados mediante o regime de empreitada por preço global, excepcionalmente podem ser ajustados termos aditivos nos casos em que, por erro da Administração, houver subestimativas ou superestimativas relevantes nos quantitativos do orçamento-base da licitação, desde que observados os critérios definidos no Acórdão 1977/2013-TCU-Plenário, rel. Min. Valmir Campelo.
17.	Depara-se, nesta oportunidade, com mais um caso de deficiências na elaboração de projetos e orçamentos de obras públicas que redundam em dificuldades para execução dos contratos, e que exemplifica as preocupações que suportaram a prolação do referido Acórdão 1977/2013-TCU-Plenário, expostas no voto condutor daquele decisum:
"...a dicotomia em questão está em balancear a idealização da empreitada global com a vedação do enriquecimento sem causa. Não seria concebível que falhas na elaboração do edital redundem, com justa causa, em um superfaturamento. Tampouco a Administração poderia se beneficiar de erro que ela própria cometeu, pagando por um produto preço relevantemente inferior que o seu justo preço de mercado. Erro preliminar da própria Administração, independentemente do tipo de empreitada, não pode redundar em ganhos ilícitos; porque se ilícito for, o enriquecimento de uma parte, em detrimento de outra, sem causa jurídica válida, faz-se vedado."  
18.	Por essas razões, naquela decisão, o Tribunal expediu orientações às suas unidades técnicas para, em fiscalizações de obras e serviços de engenharia executados sob o regime de empreitada por preço global, proporem recomendação aos gestores para que incluíssem
"nos editais cláusula a estabelecer, de forma objetiva, o que será objeto de aditamentos durante a execução da avença, bem como a definição do que venha a ser "subestimativas ou superestimativas relevantes",..., como, por exemplo, o estabelecimento de percentuais de tolerância quantitativa admitida em cada item do orçamento que torne descabida a celebração de aditivo, como, ainda, a necessidade de que a imprecisão se refira a serviço materialmente relevante do empreendimento"
19.	Como bem salientado pela Serur, em seu pronunciamento, foram utilizados pela equipe de fiscalização paradigmas oficiais de preços, hipótese em que alguns itens poderão variar para mais ou para menos, sendo que no cômputo global, tais paradigmas mostram-se suficientes a estimar o preço limite da obras e possibilitar a checagem da correta execução do contrato:
5.18. No caso, conforme informado no item 79 do Relatório  de Auditoria à peça 66, p. 18, na análise do orçamento-base da Chesf e da planilha contratual utilizou-se como paradigma o Banco de Preços da Aneel para equipamentos e o Sinapi ou Sicro para os serviços de construção civil.  
5.19. Dessa forma, a referência reflete adequadamente o preço esperado do empreendimento. Veja-se, como exemplo, trecho do relatório que embasou o voto do Acórdão 2065/2007-TCU-Plenário, da relatoria do Ministro Valmir Campelo: 
"44. Para a contratação de uma obra pública, deve haver coerência no orçamento de referência do edital. Normalmente adotam-se coeficientes e consumos médios, avaliando que, apesar de especificidades em cada serviço possam demandar ajustes em cada composição, na média e globalmente, o orçamento encontra-se plenamente adequado para uma correta estimativa de custos e embasamento para o bom andamento do contrato. 
45. O que não é razoável e proporcional é efetuar tais ajustes somente naquilo que onera o preço de cada composição. Deve haver o mínimo de coerência na metodologia utilizada." 
5.20. Nesse contexto, não se admite à contratada alterar os paradigmas somente naquilo que a beneficie, nem se faz razoável efetuar ajustes somente naquilo que a prejudique. No caso, houve coerência na metodologia, utilizando-se referenciais no balanço dos serviços, cujo paradigma foi apropriado para avaliação do sobrepreço do contrato. Reforça-se que o sobrepreço ocorreu em virtude da quantidade paga em detrimento da quantidade entregue, não do valor do preço do item em questão.  
5.21. Assim, considerando restar comprovado que a inclusão, em editais de concorrência, de dispositivo que admite a apresentação de propostas de preços com valor superior ao estimado para o objeto licitado está em desacordo com o consignado no art. 40, inciso X, da Lei 8.666/1993, o qual veda a fixação de faixas de variação em relação a preços de referência, verifica-se que remanesce a inadequabilidade do critério de aceitabilidade de preços utilizado pela Chesf no Edital de Licitação CN-1.90.2016.107, pois não respeitou o citado dispositivo.
20.	Quanto à alegação de ausência de culpa no atraso para obtenção do alvará de construção, acompanho as conclusões da Serur no sentido de que a determinação dirigida à Chesf, por meio do item 1.7.1.2 do acórdão combatido não consubstanciou qualquer determinação de punição à empresa contratada, mas de proposição no sentido de dar ciência sobre a demora na obtenção do alvará, e para que a estatal procedesse às averiguações necessárias a verificar os motivos do atraso, promovendo, se fosse o caso, a aplicação das penalidades à contratada, respeitados o contraditório e a ampla defesa.
21.	Além disso, não obstante a recorrente ter apresentado cronograma dos acontecimentos e das providências adotadas para obtenção do referido alvará, imprescindível à consecução dos serviços, não juntou aos autos o suporte documental para dar sustentação ao seu argumento. 
22.	Concluo, com essas diretivas em mente, que os argumentos deduzidos pela recorrente não se mostram hábeis a modificar a deliberação recorrida, que reconheceu o sobrepreço no Contrato CTNI-90.2016.1070.00, decorrente de quantitativos entregues a menor, no valor de  R$ 1.411.792,11, bem como a irregularidade concernente ao critério de aceitabilidade de preços utilizado pela Chesf no Edital de Licitação CN-1.90.2016.107, em desacordo com o art. 40, X, da Lei 8.666/1993, que veda a fixação de faixas de variação em relação a preços de referência.
Pelo exposto, VOTO por que o Tribunal adote o Acórdão que ora submeto à apreciação deste Colegiado
TCU, Sala das Sessões Ministro Luciano Brandão Alves de Souza, em 3 de março de 2021.
RAIMUNDO CARREIRO 
Relator